【裁判字號】    97,上易,895
【裁判日期】    980714
【裁判案由】    返還不當得利
【裁判全文】
臺灣高等法院民事判決                 97年度上易字第895號
上    訴    人  乙○○
即附帶被上訴人
訴 訟 代 理 人  劉明益律師
被  上  訴  人  甲○○
即 附帶上訴 人
上列當事人間請求返還不當得利事件，上訴人對於中華民國97年
8月8日臺灣士林地方法院96年度訴字第942 號第一審判決，提起
上訴，被上訴人提起附帶上訴後，並為訴之變更、追加，本院於
98年6月30日言詞辯論終結，判決如下：
    主      文
上訴人應給付被上訴人人民幣參拾肆萬柒仟陸佰捌拾捌元參角伍
分，及自民國98年6 月4 日起至清償日止，按年息5%計算之利息
。
被上訴人其餘變更之訴及追加之訴均駁回。
訴訟費用（含追加之訴）由上訴人負擔五分之四，餘由被上訴人
負擔。
    事實及理由
壹、程序方面
    按在第二審為訴之變更或追加，非經他造同意，不得為之，
    但基礎事實同一、擴張或減縮受判決事項之聲明，不在此限
    ，民事訴訟法第446 條第1 項、第255 條第1 項第2 、3 款
    分別定有明文。次按請求給付之貨幣既不相同，即非同一之
    訴（最高法院96年度台上字第1201號判決參照）。查：
  一被上訴人即附帶上訴人甲○○（下稱甲○○）依據不當得利
    之法律關係，起訴請求（見原審卷第121 頁）：
    (一)上訴人即附帶被上訴人乙○○（下稱乙○○）應給付「新
      台幣」1,564,598 元（相當於人民幣34 7688.35元）及自
      民國（下同）95年10月17日起至清償日止，按年息5 ％計
      算之利息。
    (二)乙○○應自95年10月17日起至清償日止，按月連帶給付房
      屋貸款本息18,500元及年息5 ％計算之利息。
  二原審判決：
    (一)乙○○應給付被上訴人「新台幣」1,489,241 元及自95年
      11 月21 日起至清償日止按年息5 ％計算之利息。
    (二)甲○○其餘之訴駁回。
  三甲○○就其敗訴部分提起附帶上訴：
    (一)於97年11月3日聲明（見本院卷第19頁）：
      (1)乙○○應給付侵占財產（即房屋貸款）「新台幣」1,73
        8,440 元（相當於人民幣347,688.35元），及自95年11
        月21日至清償日止，按年息5 ％計算之利息。
      (2)給付損害賠償：乙○○應自95年11月21日至清償日止按
        月連帶給付房貸本息「新台幣」20,070元（相當於人民
        幣4,014 元）及年息5 ％之利息。
    (二)於98年2 月4 日聲明（見本院卷第62頁）：
      (1)乙○○應給付侵占財產（即房屋貸款）「人民幣」347,
        688.35元或「新台幣」1,56 4,598元，及自95年11月21
        日至清償日止，按年息5 ％計算之利息。
      (2)給付損害賠償：乙○○應自95年11月21日至清償日止按
        月連帶給付房貸本息「人民幣」4,000 元及年息5 ％之
        利息。
    (三)於同年3 月18日聲明，並追加依據民法第184 條第1 項規
      定之法律關係為請求（見本院卷第77頁）：
      (1)乙○○應給付「新台幣」75,357元，及自95年11月21日
        至清償日止，按年息5 ％計算之利息。
      (2)給付損害賠償：乙○○應自95年11月21日至清償日止按
        月連帶給付房貸本息「新台幣」20,000元及年息5 ％之
        利息。
    (四)於同年6 月1日聲明（見本院卷第113頁）：
      (1)乙○○應給付「人民幣」15071.4 元（相當於新台幣75
        ,357 元 ，及自95年11月21日至清償日止，按年息5 ％
        計算之利息。
      (2)乙○○應自95年11月21日至清償日止按月給付「人民幣
        」4,000 元及年息5 ％之利息。
  四乙○○就其敗訴部分提起上訴，甲○○就此部分，亦請求乙
    ○○給付人民幣，聲明：乙○○應給付人民幣332616.95 元
    （見本院卷第113 頁）。
  五甲○○上開聲明，將人民幣及新台幣併列。本院行使闡明權
    ，命甲○○確認請求貨幣種類，甲○○陳明：「請求人民幣
    ，原審判決變更請求給付人民幣」（見本院卷第117 頁）、
    「改以人民幣請求，新台幣部分不再主張」（見本院卷第12
    5 頁）。
  六核甲○○追加依據侵權行法為請求部分，乙○○表示不予同
    意，惟甲○○此部分所為訴之追加與原訴間之基礎事實均係
    「乙○○因書寫錯誤未轉匯人民幣321,700 元清償甲○○之
    房屋貸款，致甲○○仍需每月繳交貨款本息人民幣4,000 元
    」，依首揭規定，應予准許。惟，甲○○已將請求乙○○給
    付之貨幣，由新台幣變更為人民幣，乙○○對此表示同意（
    見本院卷第125 頁），且原訴與變更之訴間，僅給付貨幣種
    類不同，其基礎事實同一，依首揭規定，亦應予以准許，合
    先敘明。
貳、實體方面：
一、甲○○起訴主張：伊匯款美金44,989元至乙○○設於青島市
    中國銀行第000000000000000號帳戶（下稱系爭帳戶），委
    請乙○○兌成人民幣354,688.35元，再轉匯至伊設於青島市
    之中國工商銀行帳戶以清償伊之房屋貸款。惟，乙○○除領
    取人民幣7,000 元交伊外，於轉匯人民幣321,700 元時，將
    「佰」元誤寫為「百」元，該匯款全數退回系爭帳戶，合計
    餘剩人民幣347,688.35元（下稱系爭款項），乙○○竟拒不
    返還，伊終止本件委任契約後，爰依民法第179 條不當得利
    之法律關係，請求乙○○返還系爭款項及法定遲延利息；另
    依侵權行為損害賠償之法律關係，請求乙○○賠償伊未能及
    時清償房屋貸款，致伊每月仍須支付人民幣4,000 元本息之
    損害及法定遲延利息。變更訴之聲明：(一)乙○○應給付甲○
    ○人民幣347688.35 元及自95年10月17日起至清償日止，按
    年息5 ％計算之利息。(二)乙○○應自95年10月17日起至清償
    日止，按月給付甲○○人民幣4,000元及按年息5％計算之利
    息。
二、乙○○則以：伊代甲○○支付購屋訂金、屋款、管理費等合
    計人民幣37,4780.3 元；代墊不足額裝璜費人民幣8,859 元
    ；代購家電等費用22,036元；代繳房屋貸款人民幣16,000元
    ，以及甲○○應交付伊父親遺留之存款新台幣730,963 元等
    債權，應予抵銷等語，資為抗辯。聲明：甲○○之訴駁回。
三、兩造不爭執事項（見本院卷第74-75頁）：
  (一)甲○○於西元2006年6 月3 日簽約，購置大陸地區山東省青
    島市市○區○○路115 號英盛BoBo公寓B 座2603室，並於同
    年月15日向青島市中國工商銀行，申請房屋貸款人民幣36萬
    元，月利率0.47925%，貸款期間自同年6 月15日起至2016年
    6 月15日止。
  (二)甲○○於民國95年10月16日自台灣合作金庫銀行，匯款美金
    44,989元，至乙○○設於青島市中國銀行第00000000000000
    0 號帳戶。
  (三)甲○○打電話要求乙○○將上開帳戶內之美金兌現成人民幣
    ，乙○○分別於95年10月18日、20日、23日、25日，各提領
    美金1 萬元，分別換成人民幣78,900元、78,825元、78,828
    元、78,837元；同年月26日將所餘美金4,989 元再對換成人
    民幣39,298.35 元，合計共兌換成人民幣354,688.35元。
  (四)甲○○會同乙○○於同年10月27日領取人民幣5,000 元、28
    日領取2,000元，轉交付予甲○○。
  (五)甲○○於民國95年10月30日與乙○○共同至青島市中國銀行
    ，擬將上開匯入乙○○帳戶已兌換為人民幣中之321,700 元
    ，轉帳至甲○○設於青島市之中國工商銀行帳戶帳號第0000
    000000000000000 帳戶，但因乙○○寫錯字致款項被退回。
  (六)乙○○於西元2006年10月23日自系爭帳戶提領人民幣4,000
    元，轉存入甲○○設於中國工商銀行第000000000000000000
    0 號帳戶。
  (七)兩造父親蘭澤江於95年8 月間過逝世，在台灣留有遺產，生
    前曾表示房屋部分由甲○○及弟弟蘭興全共同繼承，現金由
    乙○○繼承一半，另一半由甲○○及妹妹蘭淑德、蘭淑夏3
    人共同繼承。
四、關於系爭人民幣347,688.35元部分
  (一)按無法律上之原因而受利益，致他人受損害者，應返還其利
    益。雖有法律上之原因，而其後已不存在者，亦同。民法第
    179 條定有明文。
  (二)甲○○主張：系爭人民幣347,688.35元原係委請乙○○轉匯
    至伊帳戶，以清償房屋貸款之款項，乙○○於本院簡化爭點
    時已不爭執（見本院卷第74頁），自堪信為真實。惟：
    (1)甲○○主張：伊於95年10月30日終止本件委任契約（見本
      院卷第118 頁）云云；乙○○予以否認。甲○○又未提出
      證據以實其說，不足採信。
    (2)甲○○再主張：伊於95年11月7 日寄發存證信函，終止本
      件委任契約（見本院卷第118 頁）云云；乙○○仍予否認
      。查：
      甲○○於95年11月7 日寄發存證信函乙節，雖據提出該
        存證信函（見臺灣臺北地方法院96年度訴字第35號卷第
        16頁）及中華快遞收據影本為證（見本院卷第90頁），
        惟該存證信函及收據只能證明甲○○曾有寄送存證信函
        之事實，至於該存證信函是否送達乙○○，甲○○則未
        提出任何證據證明，其此部分之主張，原難採信。
      況，甲○○提出之存證信函係委請乙○○「於11月20日
        前完成轉帳並詳列實際裝璜花費細目…」，並非終止委
        任契約，有95年11月7 日吳興郵局第1377號之存證信函
        可證（見臺灣臺北地方法院96年度訴字第35號卷第16頁
        ），則其主張於95年11月7 日終止本件委任契約，亦非
        可採。
    (3)甲○○又主張：伊於98年6 月3 日當庭表示終止本件委任
      契約等語；乙○○亦表示：「甲○○依照不當得利法律關
      係請求，沒意見」等語（見本院卷第118 頁反面），應可
      信為真實。
    (4)綜上，甲○○主張其於98年6 月3 日終止本件委任契約後
      ，乙○○原受委任而持有系爭人民幣347,688.35元之法律
      上原因，已不存在，為可採信，則其依據不當得利之法律
      關係請求乙○○返還人民幣347,688.35元，應予准許。
  (三)乙○○雖抗辯：伊於95年5 、6 月為甲○○交付購屋訂金、
    屋款共人民幣374,367 元，以及95年7-12月管理費人民幣41
    3.3 元，合計37,4780.3 元；伊代甲○○裝璜房屋，工程原
    議價人民幣88,000元，甲○○僅匯入人民幣79,141元，不足
    人民幣8,859 元；伊於95年9 月20日代甲○○購買冷氣機人
    民幣2,199元、熱水器1,780元、電視天線2,100元、浴室淋
    頭1,500元，10月初再購空調2,599元、電視2,999元，合計2
    2,036元，另代購廚房五金等費用；伊分別於95年7月12日、
    8月16日、9月18日、10月23日各匯款人民幣4,000元至甲○
    ○帳戶，合計代繳貸款人民幣16,000元等債權，得予銷云云
    ；甲○○則主張：伊已於95年3月23日匯款美金25,000元、5
    月23日匯款美金11,000元、95年7月7日匯款美金10,000元，
    上開款項不應再予扣除等語。查：
    (1)關於代付屋款、管理費部分：
      乙○○抗辯：代付屋款、管理費等合計37,4780.3 元等情
      ，甲○○對此不爭執，固堪信為真實。惟，甲○○主張：
      該款項已由其於95年3 月23日匯款美金25,000元、5 月23
      日匯款美金11,000元中支付乙節，業據提出金作金庫銀行
      匯出匯款申請書2 紙為證（見原審卷第87-88 頁），亦堪
      信為真實。則乙○○抗辯此部分款項應予抵銷，不可採信
      。
    (2)關於原議定裝璜費部分：
      乙○○抗辯：甲○○購買房屋原議定之裝璜費為人民幣88
      ,000 元 ，雖據提出蘭府工程預算表為證（見原審卷33-3
      5 頁），惟為甲○○所否認，乙○○又未舉證明該預算表
      為真正，尚難採信。則乙○○抗辯本件裝璜工程原議價人
      民幣88,000元，甲○○僅匯入人民幣79,141元，不足人民
      幣8,859 元，應予抵銷云云，亦不足採。
    (3)關於代購冷氣機等物品2,199元部分：
      乙○○抗辯：代甲○○購買海爾冷氣機人民幣2,199 元，
      甲○○對此不爭執（見本院卷第85頁反面），固堪信為真
      實。然，甲○○主張：該款項已由其於95年7 月7 日匯款
      美金10,000元中支付等語，業據提出金作金庫銀行匯出匯
      款申請書1 紙為證（見原審卷第89頁），亦堪信為真實。
      則乙○○抗辯此部分款項應予抵銷，不可採信。
    (4)關於代購熱水器等物品部分：
      乙○○抗辯：代甲○○購買熱水器等物品（即扣除海爾冷
      氣機2,199 元外）合計19,937元云云；甲○○則予否認。
      本院質諸蘭國興如何證明？答稱：「所有收據都已經交給
      甲○○，如原審附件9 」等語（見本院卷第85頁反面）。
      但，該原審附件9 等係甲○○於97年1 月24日提出補充狀
      所附之附件，該附件為BoBo公寓2603室裝璜費用明細表，
      詳細列載收據編號、日期、名目、花費金額及所附收據（
      見原審卷第51-75 頁），惟逐一核對各該明細，除上述海
      爾冷氣機人民幣2,199 元外，並無乙○○所辯熱水器1,78
      0 元、電視2,100 元、浴室淋頭1,500 元、空調2,599 元
      、電視2,999 元等物。此外，乙○○又未舉證以實其說，
      則其抗辯此部分款項應予抵銷，不可採信。
    (5)關於代購廚房五金等費用部分：
      乙○○抗辯：「代購廚房五金、刀具、微波爐、日用品、
      時鐘、往返交通費等，見原審96年12月13日答辯狀被證一
      」等語（見本院卷第13頁），本院行使闡明權，詢以：「
      代墊廚房五金等，請求若干元？有無證據證明」？乙○○
      雖答稱：「另行陳報」（見本院卷第117 頁），惟迄於本
      院98年6 月30日言詞辯論終結時，均未陳報，所辯自無足
      取。
    (6)關於代繳貸款部分：
      乙○○抗辯：匯款人民幣16,000元至甲○○帳戶，扣繳
        貸款等情，甲○○對此不爭執（見本院卷第79、117 頁
        ），固堪信為真實。但，甲○○主張：該款項係伊於95
        年7 月7 日匯款美金10, 000 元予乙○○中之一部等語
        ，業據提出金作金庫銀行匯出匯款申請書為證（見原審
        卷第89頁），乙○○亦不否認收受該1 萬元美金（見本
        院卷第85頁反面），自堪信為真實。
      乙○○雖又抗辯：「該一萬美金已經支付其餘裝潢費用
        ，原裝潢費人民幣8 萬8 千元，後來超支，差了2 萬2
        千多元」云云，惟所辯內容不可採信，已如前述，則其
        此部分之抗辯，自無足取。
  (四)乙○○又抗辯：甲○○代為處理兩造父親蘭澤江遺產，應交
    付伊父親遺留之存款新台幣730,963 元，應予抵銷云云；甲
    ○○則否認受委託等語。查：
    (1)本院行使闡明權，詢問乙○○以：「被繼承人蘭澤江之遺
      產是否已分割？就遺產部分有何主張」？答以：「遺產部
      分還沒有分割，此部分主張抵銷」。再詢以：「（此部分
      ）乙○○對甲○○有何債權可供抵銷」？答以：「遺產分
      配請求權」（見本院卷第85頁），合先敘明。
    (2)乙○○抗辯委託甲○○代為處理遺產，但未舉證證明，自
      無憑採。況：
      按繼承人有數人時，在分割遺產前，各繼承人對於遺產
        全部為公同共有，為民法第1151條所明定。兩造不否認
        被繼承人蘭澤江之遺產由甲○○、乙○○、蘭淑德、蘭
        淑夏、蘭興全等人繼承；乙○○又自承遺產尚未分割，
        則蘭澤江遺產中之現金存款，仍屬全體繼承人公同共有
        ，乙○○並無單獨所有之新台幣730,963 元，可供抵銷
        。
      蘭澤江之現金存款仍存放於金融機構尚未領取，現非甲
        ○○持有，有台北市第九信用合作社、台灣銀行及郵政
        存簿儲金儲金簿影本為證（見原審卷第117-119 頁），
        則乙○○單獨對甲○○請求支付該遺產中之現金存款新
        台幣730,963 元，再據以抵銷，亦非法之所許。
  (五)乙○○再抗辯：甲○○取走系爭帳戶存摺，致伊不能支配該
    款項，則甲○○再請求伊給付系爭款項，其行使權利違反誠
    信原則云云。惟，甲○○取走系爭存款之原因為何？乙○○
    有無權利？又該如何取回該存摺？係甲○○與蘭國興間另一
    法律關係，此與甲○○得依不當得利之法律關係請求乙○○
    給付系爭款項，分屬二事，復查無甲○○行使本件權利，有
    何以損害乙○○為主要目的之情事，則其抗辯甲○○請求給
    付系爭款項違背誠信原則，亦不足採。
  (六)綜上，甲○○主張其終止本件委任契約後，乙○○持有系爭
    人民幣347,688.35元之原因，已不存在，為可採。乙○○抗
    辯代甲○○支付屋款、管理費等人民幣37,4780.3 元、代墊
    不足裝璜費人民幣8,859 元、代購冷氣機等人民幣22,036元
    、廚房五金等費用、代繳貸款人民幣16,000元，以及遺產分
    配請求權新台幣730,963 元等債權，應予抵銷云云；甲○○
    請求給付系爭款項違反誠信原則，均不可採信。
五、關於貸款本息之損害部分
    甲○○主張：乙○○未將系爭款項匯還，致其無法償還向中
    國工商銀行之房屋貸款，每月仍需支付本息人民幣4,000 元
    之損害，爰依民法第179 條、第184 條第1 項規定請求乙○
    ○賠償云云；乙○○則予否認。查：
  (一)按依不當得利之法則請求返還不當得利，其得請求返還之範
    圍，應以對方所受之利益為度，非以請求人所受損害若干為
    準（最高法院72年度台上字第4012號判決意旨參照）。本件
    甲○○主張其未能償還房屋貸款，每月仍受有支付本息人民
    幣4,000 元之「損害」，但未舉證證明乙○○因而獲有何種
    「利益」，徵諸首揭說明，甲○○依不當得利請求乙○○返
    還其所受之損害，於法即屬無據。
  (二)次按侵權行為之成立，須具備：加害人故意或過失之不法行
    為、侵害被害人之權利、加害行為與被害人所受損害間有相
    當因果關係等要件，始足當之。本件甲○○未舉證證明乙○
    ○有何「故意或過失」之不法行為；且甲○○依據其與中國
    工商銀行間之借貸契約繳交「利息」，與乙○○未返還「系
    爭款項」間並無相當因果關係，則其依據侵權行為請求乙○
    ○賠償該利息損害，亦屬無據。
六、綜上所述，甲○○主張其於98年6 月3 日終止本件委任契約
    後，乙○○受領系爭人民幣347,688.35元為無法律上之原因
    ，為可採信。乙○○抗辯得以代付屋款、遺產分配請求等債
    權，予以抵銷，為不可採。則甲○○依據民法第179 條不當
    得利之法律關係，請求乙○○應給付人民幣347,688.35 元
    ，為有理由，應予准許。次按受領人於受領時，知無法律上
    之原因或其後知之者，應將受領時所得之利益，或知無法律
    上之原因時所現存之利益，附加利息，一併償還，民法第18
    2 條第2 項訂有明文，甲○○請求乙○○一併給付自本件委
    任契約自98年6 月3 日終止之翌日即98年6 月4 日起至清償
    日止，按年息5 ％計算之利息，亦有理由，應予准許。逾此
    所為請求，為無理由，應予駁回。甲○○主張乙○○拒不返
    還系爭款項，致其仍需繳交貸款本息之損害，依據民法184
    條第1 項侵權行為之法律關係，請求乙○○應自95年10月17
    日起至清償日止，按月給付人民幣4,000 元及按年息5 ％計
    算之利息，於法無據，應予駁回。
七、本件事證已臻明確，兩造其餘之攻擊防禦方法及提出之證據
    ，均經本院審酌後，認對判決結果不生影響，爰無庸一一論
    述，併此敘明。
八、據上論結，本件被上訴人變更之訴為一部有理由，一部無理
    由，追加之訴為無理由，依民事訴訟法第第79條、第78條，
    判決如主文。
中    華    民    國    98    年    7     月    14    日
                    民事第十五庭
                        審判長法  官  林恩山
                              法  官  郭松濤
                              法  官  陳雅玲
正本係照原本作成。
如不服本判決，應於收受送達後20日內向本院提出上訴書狀，其
未表明上訴理由者，應於提出上訴後20日內向本院補提理由書狀
（均須按他造當事人之人數附繕本）上訴時應提出委任律師或具
有律師資格之人之委任狀；委任有律師資格者，另應附具律師資
格證書及釋明委任人與受任人有民事訴訟法第466條之1第1項但
書或第2項（詳附註）所定關係之釋明文書影本。
中    華    民    國    98    年    7     月    14    日
                              書記官  葉國乾
附註：
民事訴訟法第466條之1（第1項、第2項）：
對於第二審判決上訴，上訴人應委任律師為訴訟代理人。但上訴
人或其他法定代理人具有律師資格者，不在此限。
上訴人之配偶、三親等內之血親、二親等內之姻親，或上訴人為
法人、中央或地方機關時，其所屬專任人員具有律師資格並經法
院認為適當者，亦得為第三審訴訟代理人。


司法院資訊處製作；財團法人民間司法改革基金會備份。
